【裁判字號】    97,易,1655
【裁判日期】    971223
【裁判案由】    詐欺
【裁判全文】
臺灣彰化地方法院刑事判決              97年度易字第1655號
公  訴  人  臺灣彰化地方法院檢察署檢察官
被      告  丁○○
上列被告因詐欺案件，經檢察官提起公訴（97年度偵字第4140號
），本院判決如下：
    主  文
丁○○無罪。
    理  由
一、公訴意旨略以：被告丁○○雖可預見金融帳戶提供他人使用
    ，將幫助他人實行犯罪，但仍基於縱有人以其所提供之金融
    帳戶實行詐欺取財犯罪，亦不違背其本意之幫助故意，於民
    國97年2 月16日13時許，在彰化駛往臺中之火車上，向另案
    被告丙○○（丙○○涉嫌幫助詐欺取財罪部分，另經檢察官
    聲請以簡易判決處刑，現於本院以97年度易字第2048號審理
    中）收取其所申設之中華（原名：臺灣）郵政股份有限公司
    彰化郵局花壇支局（下稱彰化郵局花壇支局）帳號00000000
    000000號帳戶存摺、提款卡連同密碼等物後，再於同日或翌
    日，在不詳地點，以不詳代價，將丙○○之前揭帳戶轉交不
    詳之詐欺集團成員使用，而以此方法幫助他人實行詐欺取財
    犯罪。嗣於97年2 月17日17時許，該詐欺集團成員撥打電話
    予甲○○佯稱：需至自動提款機依指示操作，以訂正電視購
    物款項云云，致甲○○信以為真而陷於錯誤，乃於同日及翌
    日（18日）分別匯款新臺幣（下同）29986 元及29986 元至
    前開丙○○所申設之金融帳戶內，旋遭提領一空，丁○○即
    以此方式幫助詐欺集團取得詐欺犯罪所得之財物。甲○○事
    後方知受騙，經報警而循線查悉上情。
二、按犯罪事實應依證據認定之，無證據不得推定其犯罪事實，
    不能證明被告犯罪者，應諭知無罪之判決，刑事訴訟法第15
    4條第2項、第301條第1項分別定有明文。又犯罪事實之認定
    ，應憑真實之證據，倘證據是否真實尚欠明確，自難以擬制
    推測之方法，為其判斷之基礎。且認定犯罪事實之證據係指
    足以認定被告確有犯罪行為之積極證據資料而言，該項證據
    自須適合於被告犯罪事實之認定，始得採為斷罪資料。故刑
    事訴訟上之證明資料，無論其為直接或間接證據，均須達於
    通常一般人均不致有所懷疑，而得確信其為真實之程度，始
    得據為有罪之認定，若關於被告是否犯罪之證明未能達此程
    度，而有合理懷疑之存在，致使無從形成有罪之確信，根據
    罪證有疑，利於被告之證據法則，即不得據為不利被告之認
    定（最高法院53年臺上字第656號、29年上字第3105號、76
    年度臺上字第4986號及32年上字第67號判例參照）。又刑事
    訴訟法第161 條已於91年2 月8 日修正公布，修正後同條第
    1 項規定：檢察官就被告犯罪事實，應負舉證責任，並指出
    證明之方法。因此，檢察官對於起訴之犯罪事實，應負提出
    證據及說服之實質舉證責任。倘其所提出之證據，不足為被
    告有罪之積極證明，或其闡明之證明方法，無從說服法官以
    形成被告有罪之心證，基於無罪推定之原則，自應為被告無
    罪判決之諭知（最高法院92年臺上字第128 號判例意旨參照
    ）。
三、公訴人認被告丁○○涉有前揭罪嫌，無非係以證人即被害人
    甲○○、帳戶所有人丙○○、丙○○之父母乙○○、戊○○
    之證述，及上開彰化郵局花壇支局丙○○帳戶之客戶歷史交
    易清單、被害人之匯款執據為其主要論據。訊據被告丁○○
    固坦承有於97年2 月15日前往丙○○家過夜，並於翌日（97
    年2 月16日）與丙○○及其父母一同前往郵局重設提款卡密
    碼，再與丙○○共同搭乘火車北上之事實，惟堅決否認有何
    幫助詐欺之情事，辯稱：伊與丙○○為昔日軍中同袍，97年
    2 月15日伊去找丙○○玩，丙○○表示要領錢但密碼忘記了
    ，所以隔日伊與丙○○之父母就陪同丙○○一起去郵局重設
    密碼，之後伊與丙○○就一同搭火車北上，但伊並未曾向丙○○拿取過前述彰化郵局花壇支局帳戶之存摺、提款卡連同
    密碼等物，遑論將之交付予犯罪集團使用；至於在丙○○家
    填寫假姓名、地址之資料給丙○○之父母，係因丙○○之父
    母要伊拜拜並要伊捐錢，伊捐了3 百元，伊怕事後再被要求
    捐錢，所以填寫假資料等語。
四、經查：
（一）證據能力：
      本案下列引用之供述及非供述證據，經本院依法踐行調查
      證據程序，公訴人及被告均不爭執各該證據之證據能力，
      且亦查無依法應排除其證據能力之情形，是後述所引用證
      據之證據能力均無疑義，合先敘明。
（二）上開證人丙○○所有之彰化郵局花壇支局帳號0000000000
      0000號帳戶確於97年2 月16日重設密碼後，於前揭時日，
      經詐騙集團持以使用向被害人甲○○詐欺取財之事實，業
      據證人甲○○於警詢中證述綦詳（見警卷第8-9 頁），並
      有上開丙○○所有之郵局帳戶客戶歷史交易清單、被害人
      之匯款單據在卷可稽（見臺灣彰化地方法院檢察署97年度
      偵字第4140號卷第7-9 頁、警卷第16頁），應可認定。
（三）證人即帳戶所有人丙○○於警詢及偵審中固一再指證：前
      揭彰化郵局花壇支局帳戶之存摺、提款卡（含密碼）等物
      均係借予被告使用等語，惟此業經被告自始堅決否認在卷
      可憑，且就被告究有無向證人丙○○收取過前述彰化郵局
      花壇支局帳戶之存摺連同提款卡及密碼等物後，再將之轉
      交付予犯罪集團或留供己犯罪使用一節，本院遍查全卷其
      餘證據資料，除證人丙○○片面指證外，別無其他適宜證
      據可資相應，是證人丙○○指證前述物品均係交由被告使
      用云云，是否盡符實情，即有疑義。
（四）況證人丙○○自始於警詢及偵查中陳稱：「被告是我當兵
      時的好朋友，97年2 月15日被告來找我，並到我家過夜，
      當天被告告訴我，伊當時在房屋仲介公司上班，因為要方
      便客戶匯款，所以詢問我有無銀行帳戶可以借伊使用，我
      並沒有答應伊，隔天我要搭火車，被告在火車上又向我提
      出借用帳戶要求，我不疑有他，便將我所有之郵局及三信
      銀行存款簿、提款卡及密碼借予伊云云（見警卷第2 頁、
      同上偵卷第26頁）。則證人丙○○何以將其所有之彰化郵
      局花壇支局及三信銀行存款簿、提款卡等物悉數攜帶上火
      車，再於火車上禁不住被告要求而將全部存款簿均借予被
      告使用，舉措顯與常情有所相違。且對於為何在97年2 月
      16日前往郵局重設密碼一情，證人丙○○於偵審中均結稱
      ：係被告騙我說伊哥哥要匯錢到我的帳戶給伊用，我於97
      年2 月15日持提款卡前往自動提款機提款，因帳戶內餘額
      不足被鎖卡，以致須於翌日前往郵局重設密碼云云（見偵
      卷第27頁、本院卷第31頁），惟究竟提款卡何以被鎖卡，
      係餘額不足、或密碼鍵入錯誤，證人丙○○前後陳述不一
      ，然持該郵局提款卡操作之人即為證人丙○○，為丙○○
      於審理中所是認（見本院卷第31頁），則證人丙○○就原
      提款卡何以無法使用、定需前往郵局重設密碼之原因支吾
      其詞，顯非單純；再斟之丙○○自陳該郵局存摺及提款卡
      均由其母親戊○○保管，故不記得郵局帳號云云（見本院
      卷第30頁背面、31頁），並另陳稱並沒有告訴被告有關其
      彰化郵局花壇支局帳戶之帳號一情（見本院卷第31頁背面
      ），依丙○○上揭所陳，被告如何能獲知丙○○之郵局帳
      戶號碼而請伊兄長匯款入該帳戶內？雖證人丙○○另證稱
      「（問：你如何記得並告知被告你的郵局帳號？）答：是
      我媽媽97年2 月15日晚上拿存摺（指郵局存摺）出來給丁○○看的」云云（見本院卷第31頁背面），惟證人戊○○
      於本院審理時已證稱：前開郵局帳戶之存摺、提款卡平日
      係由丙○○自行保管云云（見本院卷第34頁背面），姑不
      論證人丙○○、戊○○所述矛盾相左，二人證述之可信度
      堪疑，然以證人戊○○之陳述已可知戊○○並未提供丙○○郵局帳戶號碼予被告，準此，丙○○對外、甚至對父母
      所宣稱：之所以會使用彰化郵局花壇支局帳戶之提款卡，
      係因被告請伊兄長匯款入該郵局帳戶內，故其前往提領查
      看有無匯款一詞，明顯有瑕疵，被告辯稱：伊未曾告知證
      人丙○○所謂伊兄長欲匯款3 千元至丙○○郵局帳戶一事
      等語，自非不足採信，是認證人丙○○使用郵局提款卡之
      真正原因隱誨不明，繼而，丙○○進一步表示提款卡無法
      提款，需重設密碼等舉止，益發有自導自演之嫌。又證人
      丙○○之所以欲重設提款卡密碼之原因既有所隱瞞，且證
      人丙○○、乙○○（即丙○○之父）均證稱該丙○○所有
      之彰化郵局花壇支局帳戶存摺、提款卡均係戊○○代為保
      管等語（見本院卷第30頁、第37頁背面、同上偵卷第51頁
      ），則證人丙○○編造來訪之被告有兄長欲借用該郵局帳
      戶匯款，而取得戊○○保管中之郵局提款卡，進而以提款
      卡遭鎖卡需持郵局存摺前往郵局重設提款卡密碼為由，取
      得戊○○保管中之該彰化郵局花壇支局存摺，之後再以欲
      持該存摺及重設密碼後之提款卡提領看看被告兄長匯款與
      否，而將戊○○保管中之郵局存摺、提款卡攜走，衡有其
      動機及脈絡可循，則丙○○一再托稱：係被告先佯稱兄長
      欲匯款至其帳戶，使其信以為真而使用提款卡，詎提款卡
      無法使用，被告再詐稱需重設密碼，待其持存摺前往郵局
      重設密碼後，將存摺及提款卡帶上火車，被告即於火車上
      哀求其借予該郵局帳戶存摺及提款卡云云，衡有漏洞及不
      合理，實難遽信。證人丙○○所證取用郵局存摺、提款卡
      之過程既有可疑，其空言指稱該郵局存摺及提款卡係在火
      車上借予被告云云，亦難憑採。
（五）至於被告雖坦承有書寫假姓名、假地址交予證人丙○○之
      父母收執，然被告前往丙○○家中，其父母為宗教原因邀
      被告捐款，被告因此捐款300 元，此情為證人丙○○、戊○○於審理中結證明確（見本院卷第32頁背面、第36頁背
      面），是以被告為免日後再收到勸募捐款通知，而留存假
      資料，並未悖於常情，被告此部分辯解尚足採信。另外證
      人乙○○證稱：丙○○將郵局存摺、提款卡交予被告，係
      事後聽聞丙○○所述等語（見本院卷第39頁背面）、證人
      戊○○更於偵查中證稱：丙○○並沒有告訴我說他有借帳
      戶給丁○○，後來帳戶被凍結，我才知道等語（見同上偵
      查卷第28頁），均不能證明被告有向證人丙○○收取前述
      彰化郵局花壇支局帳戶之存摺、提款卡等之情形，或據引
      為證人丙○○前揭證詞之補強證據。
（六）綜據上述，本件公訴人認被告涉有前揭幫助詐欺犯行所舉
      之證據，本院認為就於訴訟上之證明，尚未達足使通常一
      般之人均不致有所懷疑，而得確信其為真實之程度，而尚
      有合理之懷疑存在，亦即尚不能得有被告確係犯罪人之心
      證，因此認為，被告上開被訴事實，尚屬不能證明。此外
      ，本院復查無其他積極證據足認被告有前述被訴幫助詐欺
      之犯行，揆諸前揭法條及判例意旨，合應為有利於被告之
      認定，爰為其無罪之諭知。
據上論斷，應依刑事訴訟法第301條第1項，判決如主文。
本案經檢察官張聖傳到庭執行職務。
中    華    民    國    97    年    12    月    23    日
                    刑事第五庭  審判長法  官  周淡怡
                                      法  官  周莉菁
                                      法  官  蔡家瑜
以上正本證明與原本無異。
如不服本判決應於收受判決後10日內向本院提出上訴書狀，並應
敘述具體理由；其未敘述上訴理由者，應於上訴期間屆滿後20日
內向本院補提理由書（均須按他造當事人之人數附繕本）「切勿
逕送上級法院」。
告訴人或被害人對於判決如有不服具備理由請求檢察官上訴者，
其上訴期間之計算係以檢察官收受判決正本之日期為準。
中    華    民    國    97    年    12    月    23    日
                                      書記官  劉玫金


司法院資訊處製作；財團法人民間司法改革基金會備份。
